【裁判字號】    94,家上更(二),13
【裁判日期】    950809
【裁判案由】    離婚等
【裁判全文】
臺灣高等法院民事判決              94年度家上更(二)字第13號
上    訴    人
即附帶被上訴人  丙○○
訴 訟 代 理 人  陳居亮律師
複  代 理   人  林雅儒律師
                乙○○
被  上  訴  人
即 附 帶上訴人  甲○○（即宋秀琴）
訴 訟 代 理 人  歐龍山律師
上列當事人間請求離婚等事件，上訴人對於中華民國90年5月14日
臺灣臺北地方法院89年度婚更字第2號第一審判決提起上訴，被上
訴人為附帶上訴，經最高法院第2次發回更審，本院於95年7月26
日言詞辯論終結，判決如下：
    主  文
原判決主文關於：(一)第六項前段命上訴人應自離婚判決確定起
至一０三年三月二十八日連比利年滿二十歲止，給付被上訴人連
比利之扶養費用超過每月新台幣玖仟壹佰貳拾捌元部分；(二)第
八項駁回附帶上訴人下列第三項之訴部分暨該部分假執行之聲請
，並訴訟費用（除確定部分外）之裁判均廢棄。
上開廢棄(一)部分，被上訴人在第一審之反訴駁回。
附帶被上訴人另應給付附帶上訴人新台幣捌拾參萬貳仟肆佰貳拾
元。
上訴人其餘上訴及附帶上訴人其餘附帶上訴均駁回。
附帶上訴部分，第一、二審及發回前第三審訴訟費用除確定部分
外，由附帶被上訴人負擔十分之四，餘由附帶上訴人負擔。上訴
部分，第一、二審及發回前第三審訴訟費用除確定部分外，由上
訴人負擔十分之七，餘由被上訴人負擔。
本判決第三項所命附帶被上訴人給付部分，於附帶上訴人以新台
幣貳拾柒萬元為附帶被上訴人預供擔保後得假執行，但附帶被上
訴人以新台幣捌拾參萬貳仟肆佰貳拾元為附帶上訴人預供擔保後
得免為假執行。
    事實及理由
一、被上訴人原反訴請求上訴人給付家庭生活費及撫養費，按修
    正前民法第1026條規定（91年6月26日公告刪除），夫妻法
    定財產制關於家庭生活費用，除夫無支付能力時，由妻就其
    財產之全部負擔外，以由夫負擔為原則，如妻有正當理由而
    與夫分居時，夫仍應負擔妻之生活費用即家庭生活費用。至
    於生活費用給付之方法兩造如未協議時，自得由法院斟酌情
    形定之 (最高法院五十年台上字第二七三七號、三十八年台
    上字第十八號判例參照）。是家庭生活費用雖與夫妻法定扶
    養義務不同，但妻之生活費，有正當理由未與夫共同生活，
    仍得請求生活費。本件被上訴人支出之費用於本院更一審審
    理中經本院闡明究竟請求家庭生活費用或扶養費，已經明白
    表示請求家庭生活費用等語（見本院更一審卷第69頁）。又
    依民法第1089條規定對於未成年子女之法定扶養費用原則上
    應由父母共同負擔，就其中保護教養費用之負擔，即生活保
    持義務，不因父母何人負擔家庭生活費用而免除，被上訴人
    嗣後主張稱「在離婚前請求家庭生活費用，離婚後請求扶養
    費用。」（見本院更一審卷第88頁），係指離婚後對子女之
    扶養費，先予敘明。
二、被上訴人反訴主張：兩造於82年2月3日結婚，被上訴人於83
    年3月29日產下長子連比利後，上訴人對被上訴人提起離婚
    訴訟，被上訴人亦提起反訴請求離婚，第一審判決被上訴人
    勝訴確定。而兩造間屬聯合財產制，依修正前民法第1026條
    規定，應由上訴人負擔家庭生活費用，復參酌台北市83年至
    89年家庭收支每人每月經常性支出資料及兩造薪資收入，該
    生活費用亦以上訴人負擔為當，惟於兩造婚姻關係存續中該
    費用均由被上訴人負擔，其自得請求返還。又上訴人為連比
    利之父，自應與被上訴人分擔其扶養費，因上訴人收入較被
    上訴人優，且被上訴人與連比利在美國之生活開支大於台灣
    ，故應由上訴人負擔大部分扶養費，爰依不當得利法律關係
    及民法第1084條第2項、第1116條之2規定，求為命上訴人給
    付自連比利出生至離婚判決確定前之家庭生活費共計新台幣
    （下同）1,268,320元，及自本件離婚判決確定之日起至民
    國103年3月28日止，按月於每月之5日前，給付連比利之扶
    養費1萬9000元予被上訴人，如有1期不履行，視為全部到期
    。（上訴人就第一審判決准被上訴人離婚之反訴及酌定連比
    利之權利義務行使負擔由被上訴人為之，並未提起上訴，故
    此部分已確定；且上訴人就本院上訴審判決中駁回上訴人本
    訴請求離婚部分，未提起第三審上訴，故此部分亦已確定。
    又被上訴人於第一審反訴請求上訴人給付20萬元非財產損害
    賠償，經本院上訴審維持第一審被上訴人勝訴之判決，上訴
    人雖就此提起第三審上訴，惟經最高法院駁回，故此部分亦
    已確定。再被上訴人於原審原提起反訴請求上訴人應自83年
    3月29日起至103年3月28日止按月給付連比利扶養費5萬元，
    於本院更一審則減縮如上聲明所述即除原審法院判准1萬333
    0元，被上訴人附帶上訴請求上訴人應再給付5,670元，就減
    縮部分亦已經確定）。被上訴人並於本院聲明駁回上訴人之
    上訴，並求為廢棄原判決不其部分，改判如上聲明所示之判
    決。
三、上訴人則以：上訴人於83、84、85、87年之收入不足支付通
    常支出金額，反觀被上訴人當時月入7萬元，故上開期間之
    家庭生活費用應由被上訴人負擔，而86及88年部分固應由上
    訴人負擔，惟亦應限於前開調查結果之每年度平均支出金額
    ，而90年6月20日兩造離婚後，92年其收入已不足負擔其個
    人支出，應由被上訴人負擔該年度之生活費用外，其餘月份
    則應由兩造共同負擔。又其不須給付被上訴人個人之生活費
    用。雖其對連比利應負擔扶養費用，惟扶養費請求權為一身
    專屬權，被上訴人不得請求上訴人向其給付，原判決判命被
    上訴人向其給付，實有違誤。又扶養費用之給付方式與數額
    依民法第1120條規定應先由兩造協議定之，原法院逕依民事
    訴訟法第572條之1第1項定之，亦有不當。再者，扶養費用
    之負擔應參酌「負扶養義務者之經濟能力與身分」及「受扶
    養權利者之日常需要」定之，兩造均非台北市居民，依台北
    市家庭收支概況調查結果為依據，認定連比利之生活支出為
    1 萬3330元，即有不合，應以台灣地區家庭收支概況調查結
    果作為判斷參考。又被上訴人於兩造婚姻關係存續期間取得
    財產，依財政部台灣省國稅局財產歸屬資料清單所示，其財
    產價值為262萬6337元，其得請求分配131萬3169元，並於本
    案中就被上訴人請求金額予以抵銷等語，資為抗辯。並上訴
    聲明：原判決除主文第3項「准反訴原告與反訴被告離婚」
    、第4項「反訴被告應給付反訴原告20萬元及自89年11月3日
    起至清償日止按年息百分之5計算之利息」、及第5項「對於
    兩造所生之子連比利之權利及義務之行使或負擔，由反訴原
    告任之」之部分以外，其餘不利於上訴人部分及其假執行部
    分廢棄；上開廢棄部分，請駁回被上訴人在原審反訴。就附
    帶上訴則答辯聲明：附帶上訴駁回；如受不利之判決願供擔
    保請准免為假執行。
四、兩造不爭執事實：
(一)本件兩造於82年2月3日結婚，婚後於83年3月29日育有1子連
    比利。被上訴人訴請離婚之反訴經原審判決後，上訴人未上
    訴，於90年6月21日兩造離婚確定。
(二)兩造婚後於82年5月間赴美，於美國洛杉磯生活，上訴人在
    美期間為被上訴人父親在美國興建之房屋擔任監工，惟並未
    支領任何報酬，嗣上訴人於83年5月返回台灣，被上訴人與
    連比利仍繼續居住於美國洛杉磯生活。
五、被上訴人依據不當得利法律關係請求上訴人返還迄離婚判決
    確定前所支付之家庭生活費用部分：
(一)按家庭生活費用，夫無支付能力時，由妻就其財產之全部支
    付之，91年6月26日公告刪除6月28日生效前之民法第1026條
    定有明文。足見夫妻法定財產制關於家庭生活費用，除夫無
    支付能力時，由妻就其財產之全部負擔外，以由夫負擔為原
    則。兩造未以契約訂立夫妻財產制，應以法定財產制為其夫
    妻財產制。又按「夫妻法定財產制關於家庭生活費用，除夫
    無支付能力時，由妻就其財產之全部負擔外，以由夫負擔為
    原則，如妻有正當理由而與夫分居時，夫仍應負擔妻之生活
    費用即家庭生活費用，此與法定扶養義務不同。」有最高法
    院50年台上字第2737號判例可考。
(二)兩造於82年2月3日結婚，83年3月29日生下長子連比利，上
    訴人於83年5月返回台灣，其回台之機票為被上訴人支付，
    此為兩造所不爭，上訴人既連回台之機票尚須由被上訴人支
    付，且被上訴人復稱兩造在美之生活費均由被上訴人負擔（
    見本院前審家上卷第224頁），則在美期間，上訴人並無能
    力支付家庭生活費用自明，依前揭規定，兩造之子連比利83
    年3月29日出生後，迄上訴人回台前之生活費用，應由被上
    訴人負擔。
(三)父母對於未成年子女之扶養程度，應按受扶養權利者之需要
    ，與負扶養義務者之經濟能力及身分定之，且扶養程度應按
    兩要件之相對均衡以決之，需要多能力少時，按能力之程度
    ，反之需要少能力多時，則按需要之程度決定之，前一情形
    不足部分，由他扶養義務人按其能力負擔，故扶養之程度當
    事人不能協議時，法院應按扶養權利人之需要與義務人之經
    濟能力及身分定之。本件兩造均係中華民國人民，連比利既
    係中華民國人民所生之子女，且上訴人亦係在中華民國工作
    ，則計算生活費用，自應以上訴人在中華民國收入及生活水
    平並參酌國民平均所得及消費支出等數據為計算標準。是被
    上訴人以美國標準計算生活費，並非可採。審酌兩造婚後僅
    於84年4月份在台北市租屋同住約一月，後上訴人即回台中
    市居住，被上訴人則帶子至美國居住，返台期間大都住居於
    娘家桃園縣中壢市（見本院更二卷第13、85、99頁兩造陳述
    ），認應以台灣省之生活水準定生活費為適當。
(四)上訴人於83年5月13日返台後，即至中華銀行工作，月薪3萬
    5000元，2、3月後至台中自行車零件公司任董事長特別助理
    工作，月薪7萬8000元，嗣因受不景氣影響，月薪為5萬元，
    此業據上訴人自承在卷（見原審卷第69頁、本院家上字卷第
    209頁反面），再由上訴人申報83年至89年度之綜合所得稅
    資料觀之，上訴人83年綜合所得稅申報書所載，薪資10萬
    5071元、利息1560元、2間房屋租賃收入：30萬6660元，合
    計41萬2791元；84年收入：薪資12萬5919元、利息2萬122 6
    元、租賃所得：6萬7020元，共計21萬4565元；85年收入：
    薪資29萬1544元、利息：2306元，合計29萬4250元；86年度
    收入：薪資75萬8693元，連同利息及受扶養人之所得，共計
    95萬3285元；87年度收入：薪資：33萬0153元，連同利息合
    計33萬2458元；88年度申報所得總額為113萬9404元，但屬
    上訴人部分僅91萬6473元；89年度申報總額129萬8906元，
    但屬上訴人部分僅107萬2312元，90年度申報總額為83萬714
    0元，有上訴人各該年度之申報書可按（見本院家上字卷第
    296至305頁、更一卷第59頁）；而被上訴人在美教書，月薪
    約2000美元，並據被上訴人自承在卷（見原審卷第58頁），
    本院審酌兩造之身分及經濟能力，並依據台灣省82至89年度
    家庭收支每人每月經常性支出資料，依序為1萬1323元、1萬
    2664元、1萬4602元、1萬5449元、1萬6576元、1萬7143元、
    1萬8055元及1萬8255元（見本院更二卷第95頁），依上述資
    料相互對照，上訴人83年5月後之薪資每月有5萬8970元，加
    上其他收入亦自承每月有7萬8000元，其收入自足以供家庭
    費用所需，至84年上訴人每月所得僅1萬7880元，85年每月
    收入僅2萬4521元，87年每月收入2萬5112元，均僅略高於上
    開台灣省每人每月之經常性支出標準，而僅足夠供應其自己
    生活所需，而被上訴人每月有2000元美元收入，本院認84年
    、85年、87年之生活費用上訴人無能力負擔，該3年度之生
    活費用自應由被上訴人負擔。另上訴人86年（平均每月7萬
    9440元）、88年（平均每月7萬6372元）、89年（平均每月8
    萬9359元）、90年（平均每月6萬9762元）收入均高於前揭
    平均經常性支出支出甚多，足見其並非無支付能力，依法應
    由其負擔家庭生活費用。依此計算，83年度6月起至12月及
    86年、88年至90年6月兩造離婚確定（上訴人就反訴准予離
    婚並未上訴，則於原審判決後即90年6月21日上訴期間屆滿
    時已告確定）期間，兩造之家庭生活費用應由上訴人負擔，
    共計83萬2420元（12664ｘ7+16576ｘ12+18055ｘ12+18255
    ｘ12+ 18190ｘ6＝832420）。
(四)兩造於婚姻關係存續期間，因未定夫妻財產制，適用聯合財
    產制，夫為聯合財產之管理使用及收益之人，從而依據修正
    前民法第1026條規定，上訴人應負擔夫妻共同生活費用，縱
    使妻未同居期間，因有正當理由，亦應由夫負擔。兩造於婚
    姻期間之家庭生活費用既應由上訴人負擔，上訴人卻未為負
    擔，而由被上訴人支付，上訴人自受有利益而構成不當得利
    ，被上訴人本於不當得利法則，請求上訴人給付83萬2420元
    ，為有理由，應予准許；逾此範圍之請求不應准許。
六、被上訴人請求給付離婚後關於兩造之子連比利之扶養費部分
    ：
(一)按父母對於未成年之子女，有保護及教養之權利義務；父母
    對於未成年子女之扶養義務，不因結婚經撤銷或離婚而受影
    響。民法第1084條第2項、第1116條之2定有明文。再按「當
    事人請求法院定對於未成年子女權利義務行使負擔之內容及
    方法時，得就有關子女權利義務行使負擔之內容及方法、扶
    養費用負擔方式、未行使負擔權利義務之一方與..... 給付
    子女將來扶養費及維持子女將來生活費所必需之財產等細節
    詳為聲明（參照88年新增民事訴訟法第572 條之1立法說明
    第5點）；易言之，給付子女將來扶養費仍屬父母對未成年
    子女行使及負擔權利義務之內涵，是被上訴人請求上訴人按
    月向其給付其子連比利之扶養費，為可採。至於上訴人所指
    「扶養之請求乃一身專屬之權利」等語（最高法院49年台上
    字第625號判例參照），乃僅係指明扶養請求權利之性質，
    且為民事訴訟法第572條之1於88年新增前之釋示。是上訴人
    關於被上訴人不得請求給付連比利之生活費云云之抗辯，尚
    無可採。上訴人嗣後就此亦已不爭執（見本院更二卷第84頁
    ）。
(二)又按民法第1055條第1項規定，夫妻離婚者，對於未成年子
    女權利義務之行使及負擔，依協議由一方或雙方共同任之，
    未為協議或協議不成者，法院得依夫妻一方之請求或依職權
    酌定之。同條第4項規定，前3項情形，法院得依請求或職權
    ，為子女之利益酌定權利義務，行使負擔之內容及方法。
    本件兩造訴訟期間對於給付扶養連比利費用之內容及方法並
    未能協議，且無法再由親屬會議議定，上訴人抗辯應經親屬
    會議議定之，對親屬會議之決定不服時始得向法院聲訴云云
    ，亦非可採。
(三)上訴人就未成年子女連比利有扶養義務，不因離婚而受影響
    ，則自兩造離婚確定後之90年7月1日起，上訴人自應支付連
    比利之扶養費用。因夫妻對於子女之扶養義務，係共同負扶
    養義務，兩造學歷均為美國碩士，審酌上訴人自承其90年時
    擔任董事長特別助理，每月7萬8000元（見原審卷第69頁）
    ，91年度申報綜合所得67萬0800元，92年度所申報之所得額
    雖遽減為18萬6549元，即每月只有1萬5545元，惟其93年之
    薪資所得已回復為105萬9459元（見本院更二卷第91頁財產
    所得明細表），以上訴人為美國雙碩士學歷，並擔任公司董
    事長特助，薪資豈有連勞工最低薪資尚且不如，可見上訴人
    於92年度所得遽減為18萬6549元，與其工作能力顯不相當，
    應僅為短暫之特殊情況，不應執為其經濟所得能力之依據；
    而被上訴人在美國擔任中學教師，每月薪資2000美元，本院
    審酌兩造之學經歷及收入尚屬相當，認為由兩造平均分擔為
    公平合理。
(四)又如前述生活費用之支應，本院認為扶養費亦應以台灣省之
    生活水平為準。按扶養費用會按物價指數逐年上漲，有前述
    台灣市每人每月經常性支出可參，查89年度台灣省家庭收入
    平均每人每月經常性支出金額為1萬8255元，被上訴人請求
    為90年6月離婚判決確定之日起之扶養費，其主張以89年標
    準計算應為可採，依兩造各負擔2分之1計算，上訴人應負擔
    連比利之每月扶養費為9128元（18255×50%=9127.5，元以
    下四捨五入）。
(五)是被上訴人請求上訴人自離婚判決確定之日翌月即90年7月
    起，每月5日前給付被上訴人關於兩造之子連比利之扶養費
    用每月9128元，迄連比利滿20歲即103年3月28日止，為有理
    由，應予准許；逾此部分不應准許。又審酌扶養費用之支出
    是行使權利負擔義務之一部分，按月支付亦有促使上訴人與
    未成年子女重新建立親子關係之機會，是本院認前開有關扶
    養費用部分以分期給付為當。
七、上訴人主張被上訴人於兩造婚姻關係存續期間取得財產，依
    財政部台灣省國稅局財產歸屬資料清單所示，其財產價值為
    262萬6337元，其得請求分配131萬3169元，並於本案中就被
    上訴人請求金額予以抵銷部分：
(一)依財政部台灣省國稅局財產歸屬資料清單所示，被上訴人名
    下固有坐落桃園縣中壢市○○○街131號15樓房屋及房屋之
    基地持分，以及坐落桃園縣中壢市○○○路○段139號1樓建
    物應有部分10000分之244（見本院更二卷第53頁），被上訴
    人對於該二房地係於兩造婚姻關係存續期間取得，及上訴人
    主張上開房地之價值依財政部台灣省國稅局財產歸屬資料清
    單所示之公告現值計算共為262萬6337元等情，均不爭執。
(二)惟被上訴人辯稱於82年11月間向訴外人林淑華購買坐落桃園
    縣中壢市○○○街131號15樓房屋及房屋之基地持分，於82
    年12月6日完成所有權移轉登記，購買上開之不動產之價金
    ，係被上訴人向父親宋倬英及母親古玉嬌借貸，所交付借貸
    之金錢由宋倬英簽發第一商業銀行西壢分行帳號0000000000
    0，支票號碼HA0000000號，面額10萬元，到期日為82年11月
    10日之支票交付予賣主林淑華，作為支付買賣定金，宋倬英
    又簽發同上銀行帳號，支票號碼為HA0000000號，金額282萬
    元，到期日為82年11月11日之支票予林淑華兌現，作為支付
    買賣之價金，業據提出建物登記簿謄本影本、第一商業銀行
    支票簿影本、支票存根影本2張及支票影本1張為證（見本院
    更二卷第104至110，125頁）；被上訴人於83年1月間向訴外
    人曾信錦購買坐落桃園縣中壢市○○○路○段139號1樓建物
    應有部分10000分之244，並於83年3月8日完成所有權移轉登
    記，購買此之不動產價金，亦係向被上訴人之父母親宋倬英
    、古玉嬌借貸，所交付之借貸金錢，係由宋倬英簽發第一商
    業銀行西壢分行，帳號00000000000，支票號碼HA0000000號
    ，金額55萬元，到期日為82年1月17日之支票予曾信錦，曾
    信錦要求支票受款人記載為曾水森，又簽發同上銀行帳號，
    支票號碼HA0000000號，金額50萬，到期日83年2月22日，及
    支票號碼HA0000000號，金額50萬元，到期日83年3月18日之
    支票2張交付予曾信錦作為支付買賣價金，業據提出建物登
    記簿謄本、支票存根影本3張及支票影本3張為證（見本院更
    二卷第111至117，126、127頁）；被上訴人向宋倬英、古玉
    嬌所借之上款292萬及155萬元，合計447萬元，加上宋倬英
    又代被上訴人繳納登記過戶費用、代書費用等約3萬元，從
    而被上訴人共欠宋倬英、古玉嬌450萬元，被上訴人除簽立
    450 萬元之款項借用證予宋倬英、古玉嬌之外，被上訴人並
    以所購買之上揭不動產於84年1月17日為宋倬英、古玉嬌設
    定450 萬元之抵押權，業據提出款項借用證影本及建物登記
    謄本影本為證，該借款仍迄今未清償予宋倬英及古玉嬌，並
    據證人宋倬英在本院證述無訛（見本院更二卷第119至121頁
    ），上訴人對上開建物登記簿謄本、支票存根影本、支票影
    本之真正亦不爭執，堪信被上訴人所辯為真實。
(三)被上訴人與上訴人於婚姻關係存續期間，既有負債450萬元
    ，而被上訴人之上開財產依公告現值計算僅有262萬6337元
    ，則扣除負債之後，被上訴人已無剩餘財產淨值，上訴人主
    張對被上訴人分配剩餘財產131萬3169元，並以被上訴人對
    其所請求之返還不當得利及連比利之扶養費債權為抵銷之主
    張，並無理由。
八、綜上所述，被上訴人以不當得利法則請求上訴人給付離婚前
    生活費用83萬2420元，為有理由，應予准許；逾此部分不應
    准許。就上開應准許部分，原審駁回被上訴人之請求，尚有
    未洽，被上訴人附帶上訴指摘原判決此部分不當，求予廢棄
    ，為有理由，應由本院將原判決此部分廢棄，改判命上訴人
    給付；至不應准許部分，原審駁回被上訴人之請求，尚無不
    合，附帶上訴指摘原判決該部分不當，求予廢棄，為無理由
    ，應予駁回。又被上訴人依民法第1084條第2項、第1116條
    之2規定，請求上訴人應自離婚判決確定（90年7月）起至10
    3年3月28日連比利年滿20歲止，給付連比利之扶養費用每月
    9128元，為有理由，應予准許；逾此範圍不應准許。原審判
    命上訴人每月給付1萬3330元，就超過9128元部分，上訴意
    旨指摘原判決此部分不當，求予廢棄，為有理由，應由本院
    將原判決該超過部分廢棄，改判駁回該部分被上訴人在原審
    之反訴；於9128元範圍內，原審判命給付，尚無不合，上訴
    意旨指摘原判決該部分不當，求予廢棄，為無理由，應予駁
    回。就命給付生活費用返還不當得利部分，兩造均陳明願供
    擔保，請准宣告准、免假執行，經核並無不合，爰分別酌定
    相當擔保金准許之。
九、本件事證已臻明確，兩造其餘攻擊、防禦方法，經審酌對上
    開論斷結果無影響，爰不逐一論述，併予敘明。
十、據上論結，本件上訴人之上訴及被上訴人之附帶上訴，均為
    一部有理由，一部無理由，爰依民事訴訟法第449條第1項、
    第450條、第79條、第463條、第390條第2項、第392條，判
    決如主文。
中    華    民    國    95    年     8     月    9     日
                  民事第十二庭
                        審判長法  官  張宗權
                              法  官  陳永昌
                              法  官  陳忠行
正本係照原本作成。
如不服本判決，應於收受送達後20日內向本院提出上訴書狀，其
未表明上訴理由者，應於提出上訴後20日內向本院補提理由書狀
（均須按他造當事人之人數附繕本）上訴時應提出委任律師或具
有律師資格之人之委任狀；委任有律師資格者，另應附具律師資
格證書及釋明委任人與受任人有民事訴訟法第466條之一第一項
但書或第二項（詳附註）所定關係之釋明文書影本。
中    華    民    國    95    年    8     月    10    日
                              書記官  明祖星
附註：
民事訴訟法第四百六十六條之一（第一項、第二項）：
對於第二審判決上訴，上訴人應委任律師為訴訟代理人。但上訴
人或其他法定代理人具有律師資格者，不在此限。
上訴人之配偶、三親等內之血親、二親等內之姻親，或上訴人為
法人、中央或地方機關時，其所屬專任人員具有律師資格並經法
院認為適當者，亦得為第三審訴訟代理人。

司法院資訊處製作；財團法人民間司法改革基金會備份。
